臺灣高等法院民事判決　　　　　　　　　　　　　　九十二年度重勞上字第一七號
　　上　訴　人　壬○○
　　　　　　　　丁○○
　　　　　　　　甲○○
　　　　　　　　丑○○
　　　　　　　　子○○
　　　　　　　　戊　○
　　　　　　　　辛○○○
　　　 　　　　 丙○○○
　　右　八　人
　　訴訟代理人　魏千峰律師
　　　　　　　　周滄賢律師
　　上　訴　人　庚○○
　　　　　　　　己○○
　　兼 右 二人
　　訴訟代理人　乙○○
　　上　訴　人　癸○○
　　被上訴　人　中華映管股份有限公司
　　法定代理人　林鎮弘
　　訴訟代理人　陳金泉律師
　　　　　　　　葛百鈴律師
　　　　　　　　李瑞敏律師
右當事人間請求給付工資事件，上訴人對於中華民國九十二年七月二十五日台灣台北
地方法院九十一年度重勞訴字第五號第一審判決提起上訴，本院於九十三年一月十二
日言詞辯論終結，判決如左：
    主      文
上訴及丑○○、子○○、乙○○、己○○、庚○○、癸○○追加之訴並假執行之聲請
均駁回。
第二審及追加之訴訴訟費用由上訴人各自負擔。
    事      實
甲、上訴人壬○○、丁○○、甲○○、丑○○、子○○、戊○、辛○○○與丙○○○
    （以下略稱壬○○等八人）方面：
一、聲明：
  (一)先位聲明：
  (1)原判決關於駁回上訴人等之請求部份均廢棄。
  (2)被上訴人應給付上訴人壬○○新台幣（下同）八十九萬三千七百四十一元及自民
    國（下同）九十一年五月八日起至清償日止，按年利率百分之五計算之利息暨被
    上訴人應自九十二年四月一日起至第二審言詞辯論終結之日止，按月給付上訴人
    壬○○四萬七千零三十九元及每月十一日起至清償日止，按年利率百分之五計算
    之利息。
  (3)被上訴人應給付上訴人丁○○八十六萬七千七百六十八元及自九十一年五月八日
    起至清償日止，按年利率百分之五計算之利息暨被上訴人應自九十二年四月一日
    起至第二審言詞辯論終結之日止，按月給付上訴人丁○○四萬五千六百七十二元
    及每月十一日起至清償日止，按年利率百分之五計算之利息。
  (4)被上訴人應給付上訴人甲○○六十七萬四千五百三十八元及自九十一年五月八日
    起至清償日止，按年利率百分之五計算之利息暨被上訴人應自九十二年四月一日
    起至第二審言詞辯論終結之日止，按月給付上訴人甲○○三萬五千五百零二元及
    每月十一日起至清償日止，按年利率百分之五計算之利息。
  (5)被上訴人應給付上訴人丑○○六十二萬七千零九十五元及自九十一年五月八日起
    至清償日止，按年利率百分之五計算之利息暨被上訴人應自九十二年四月一日起
    至第二審言詞辯論終結之日止，按月給付上訴人丑○○三萬三千零五元及每月十
    一日起至清償日止，按年利率百分之五計算之利息。
  (6)被上訴人應給付上訴人子○○八十八萬二千四百三十六元及自九十一年五月八日
    起至清償日止，按年利率百分之五計算之利息暨被上訴人應自九十二年四月一日
    起至第二審言詞辯論終結之日止，按月給付上訴人子○○四萬六千四百四十四元
    及每月十一日起至清償日止，按年利率百分之五計算之利息。
  (7)被上訴人應給付上訴人戊○六十二萬一千五百零九元及自九十一年五月八日起至
    清償日止，按年利率百分之五計算之利息暨被上訴人應自九十二年四月一日起至
    第二審言詞辯論終結之日止，按月給付上訴人戊○三萬二千七百一十一元及每月
    十一日起至清償日止，按年利率百分之五計算之利息。
  (8)被上訴人應給付上訴人辛○○○五十三萬零六百七十元及自九十一年五月八日起
    至清償日止，按年利率百分之五計算之利息暨被上訴人應自九十二年四月一日起
    至第二審言詞辯論終結之日止，按月給付上訴人辛○○○二萬七千九百三十元及
    每月十一日起至清償日止，按年利率百分之五計算之利息。
  (9)被上訴人應給付上訴人丙○○○五十八萬六千二百六十四元及自九十一年五月八
    日起至清償日止，按年利率百分之五計算之利息暨被上訴人應自九十二年四月一
    日起至第二審言詞辯論終結之日止，按月給付上訴人丙○○○三萬零八百五十六
    元及每月十一日起至清償日止，按年利率百分之五計算之利息。
  (10)第一審與第二審之訴訟費用由被上訴人負擔。
  11.第(2)項至第(9)項之聲明如獲有利之判決，願供擔保請准假執行。
  (二)備位聲明：
  (1)原判決關於駁回上訴人丑○○在第一審一萬七千一百四十五元及其法定利息部分
    之訴暨命負擔該部分訴訟費用之裁判均廢棄。
  (2)右廢棄部分被上訴人應再給付上訴人丑○○一萬七千一百四十五元暨自九十一年
    五月八日起至清償日止按年息百分之五計算之利息。
  (3)原判決關於駁回上訴人子○○在第一審一萬四千五百四十五元及其法定利息部分
    之訴暨命負擔該部分之訴訟費用之裁判均廢棄。
  (4)右廢棄部分被上訴人應再給付上訴人子○○一萬四千五百四十五元暨自九十一年
    五月八日起至清償日止按年息百分之五計算之利息。
  (5)右第一、三項第一審廢棄部分及第二審訴訟費用均由被上訴人負擔。
二、陳述：除與原判決記載相同者，茲引用之外，補稱：
  (一)因被上訴人生產之產品所需技術相同，故業務緊縮應以公司全部業務認定。被上
    訴人八十七年、八十八年及八十九年皆有獲利，九十年第一季亦有盈餘，且其資
    遣上訴人後，又陸續招募員工，後尚計劃拓建新廠，並無業務緊縮情事。被上訴
    人桃園TFT 廠勞工不足，若其將包括上訴人等楊梅廠員工轉調，即不須資遣。被
    上訴人不否認桃園TFT 廠有加班及招募新進員工，惟僅空言主張每日工時僅延長
    零點八六小時及招募之員工為工程師，無上訴人擔任之副技師或作業員，惟觀上
    訴人於原審提出之証四十六（即桃園TFT 二廠之部分員工加班資料）及被上訴人
    迴避提出新進員工之勞保資料，可知其陳述不實。為釐清是否有業務緊縮及相關
    事實，被上訴人應提出桃園TFT廠九十年十月至九十一年三月之員工加班報表資
    料及其全部新進員工之勞保資料。
  (二)業務緊縮應仍有解雇最後手段性原則之適用，被上訴人九十年十月裁員，無裁員
    計劃書及員工安置，亦未說明不能留任或轉調之原因，顯不符合上開原則。又裁
    員時，應將年資長、年齡大、扶養義務重之勞工優先留用，惟被上訴人卻恣意為
    之，已違反社會相當性，其解僱行為無效。其資遣違反誠信原則（針對女性或資
    深勞工），應有違公序良俗而無效。被上訴人於原審狀陳報之資遣相關資料非上
    開勞工之勞保資料，係其製作之附表，上訴人否認其為真正。且其於原審提出之
    被証十二及九十二年一月二十八日民事答辯狀之附表一至十二相互矛盾，原審未
    察，竟採用上開資料為裁判。為查明上開事實，被上訴人應提出該次裁員及留用
    勞工之勞保資料以證其未歧視上訴人，否則應依民事訴訟法第三百四十五條規定
    認定上訴人主張為真實，即本件資遣為非法解僱。
  (三)上訴人等均未簽收資遣費之支票，惟原判決認定上訴人撤銷簽收之行為，認定事
    實違背論理法則與証據法則。
  (四)就備位聲明部分，特別休假係以勞工去年工作年資為據，即雇主對勞工提供滿一
    年之勞動力所支付之對價，故亦屬工資，又上訴人丑○○、子○○向被上訴人申
    請特別休假時，被上訴人常以人員不足為由拒絕，其嗣後終止契約，因可歸責於
    被上訴人致應休而未休，應將特休未休之代金納入資遣費平均工資之計算範圍。
乙、上訴人乙○○、己○○、庚○○（以下略稱乙○○等三人）方面：
一、聲明：
  (一)先位聲明：
  (1)原判決關於駁回上訴人等請求部份廢棄。
  (2)被上訴人應給付上訴人乙○○一百三十五萬四千八百七十一元、己○○八十九萬
    五千七百三十六元、庚○○八十五萬八千一百九十二元及各自九十一年五月八日
    起至清償日止，按年利率百分之五計算之利息暨被上訴人應自九十二年四月一日
    起至上訴人復職之日止，按月給付每月平均工資乙○○七萬一千三百零九元、己
    ○○四萬七千一百四十四元、庚○○四萬五千一百六十八元及每月十一日起至清
    償日止，按年利率百分之五計算之利息。
  (3)第一審與第二審之訴訟費用由被上訴人負擔。
  (4)第二項之聲明如獲有利之判決，願供擔保請准假執行。
  (二)備位聲明：
  (1)原判決關於駁回上訴人乙○○在第一審五十二萬七千九百六十四元及其法定利息
    部分之訴暨命負擔該部分之訴訟費用之裁判均廢棄。
  (2)右廢棄部分被上訴人應再給付上訴人乙○○五十二萬七千九百六十四元暨自九十
    一年五月八日起至清償日止按年息百分之五計算之利息。
  (3)原判決關於駁回上訴人庚○○在第一審二千七百三十六元及其法定利息部分之訴
    暨命負擔該部分之訴訟費用之裁判均廢棄。
  (4)右廢棄部分被上訴人應再給付上訴人庚○○二千七百三十六元暨自九十一年五月
    八日起至清償日止按年息百分之五計算之利息。
  (5)原判決關於駁回上訴人己○○在第一審六千八百九十三元及其法定利息部分之訴
    暨命負擔該部分之訴訟費用之裁判均廢棄。
  (6)右廢棄部分被上訴人應再給付上訴人己○○六千八百九十三元暨自九十一年五月
    八日起至清償日止按年息百分之五計算之利息。
  (7)右廢棄第一審部分及第二審訴訟費用均由被上訴人負擔。
二、除與原判決記載相同者，茲引用之外，補稱：
  (一)被上訴人於九十年十月三十一日以業務緊縮為由資遣上訴人，惟被上訴人桃園廠
    欠缺一千位員工，其以惡性加班方式（即每月加班時數超過四十六小時且輪班制
    休息時間不計入工作時間）遞補。法定每月正常工時應為一六九小時，被上訴人
    未列入國定假日而計算錯誤。又於工作時間內另行調配休息時間，該休息時間亦
    須計入工作時間，其未計入，有嚴重違法。
  (二)被上訴人桃園廠採三班二輪制，二十四小時生產，日夜輪班，員工上班十二小時
    ，工作六天，休假三天，每月工作二十天，休假十天，每月上班時數高達二百四
    十小時，每月加班七十一小時，依此推算，被上訴人員工一人做1.33人的工作，
    若將三班二輪制更改為四班二輪制，就能多出一千個工作缺，該制嚴重造成上訴
    人失業，且每月加班七十一小時，已超過勞基法第三十二條之規定。
  (三)關於備位部分，例假日加班及未休之特休均應列入平均工資計算，又上訴人乙○
    ○年資滿二十年四個月，被上訴人為逃避退休金而資遣乙○○，亦應依勞基法給
    付退休金。
丙、上訴人癸○○部分：
一、聲明：
  (一)先位聲明：
  (1)原判決不利部分廢棄。
  (2)被上訴人應給付上訴人九十萬零七千五百五十四元及自九十一年五月八日起至清
    償日止，按年利率百分之五計算之利息暨被上訴人應自九十二年四月一日起至上
    訴人復職之日止，按月給付上訴人每月薪資四萬七千七百六十六元，每月十一日
    起至清償日止，按年利率百分之五計算利息及給付九十一年起每年九萬五千五百
    三十二元至復職之日止及按年利率百分之五計算利息。
  (3)第一審與第二審之訴訟費用由被上訴人負擔。
  (4)如獲有利之判決，願供擔保，請准假執行。
  (二)備位聲明：
  (1)原判決不利部分廢棄。
  (2)被上訴人應給付上訴人尚未受領資遣費七十二萬六千六百三十二元及被上訴人應
    給付上訴人差額一千八百元及自九十二年五月八日起至清償日按年利率百分之五
    計算之利息。
  (3)如獲有利之判決，願供擔保請准假執行。
  (4)第一審與第二審之訴訟費用由被上訴人負擔。
二、陳述：除與原判決記載相同者，茲引用之外，補稱：
  (一)被上訴人裁員未通知縣府，已有違法，上訴人未領支票，且被上訴人尚為上訴人
    續保，可見被上訴人認兩造勞動契約未終止。
  (二)被上訴人於八十七年至九十年均未有虧損，其於九十年裁員時，對外修正財測預
    估年終可稅前獲利三至四億元，且虧損是以年度計算，雇主不得以適逢淡季而終
    止勞動契約，況楊梅CRT部門未有虧損，業務亦未萎縮，觀被上訴人原審被證二
    CRT銷售數量統計表台灣部分即可知，故被上訴人以業務緊縮為由裁員，違反誠
    信原則，亦有違民法第一四八條規定，應有民法第七十一條規定之適用。
  (三)被上訴人裁撤CRTA部生產部門，同時增加擴建TFT面板二廠，應不符業務緊縮之
    條件。又觀被上訴人之陳述，可知桃園廠缺員，足以容納楊梅廠A部所裁撤之員
    工，且其自裁撤時起，從未停止對外招募員工，顯見其資遣並不合法。
  (四)被上訴人採十二小時輪班制，卻只計算十小時工時，有違勞基法規定，其中二小
    時休息時間，被上訴人規定不得自由行動，且機台亦未停止生產，被上訴人未舉
    證證明員工確實休息及提出工會同意加班十二小時證明書，故加班不合法。
  (五)被上訴人TFT廠採三班二輪制，以三千名員工從事四千名員工之工作，多數員工
    工作七天以上只能休息一至二天，更可能工作十天或全月都無法休息，參上訴人
    原審證四十六，劉玉兒、楊明仁等出勤狀況即可知，亦已違反勞基法第三十二條
    規定。
  (六)被上訴人確有歧視資深員工及勞工代表之情事，上訴人為勞工代表，且為資深副
    技師，於九十年勞工代表大會上，曾要求工會理事長代表員工主動與被上訴人協
    調裁員合法性，惟被上訴人不理會，反將上訴人裁員，明顯違反勞資爭議期間應
    保障勞工代表之權益及工作權。
  (七)十四個月保障年薪經雙方以契約同意，故上訴人可要求被上訴人給付十四月年薪
    並將其納入工資中。又備位聲明之一千八百元是加班薪資，亦應列入平均工資中
    。
丁、被上訴人方面：
一、聲明：
  (一)上訴駁回。
  (二)第二審訴訟費用由上訴人等共同負擔。
  (三)如受不利益判決，願供擔保，請准免為假執行。
二、陳述：除與原判決記載相同者，茲引用之外，補稱：
  (一)上訴人於先位聲明主張將來之薪資債權，惟將來給付之訴須以債權已確定存在為
    要件，而將來之薪金請求權非確定之債權，故不得提起將來給付之訴，上開請求
    顯不合法。又癸○○之備位聲明第二項本為原審被上訴人敗訴部分，被上訴人就
    此未提起上訴，故此部份應不在鈞院之審理範圍內。
  (二)楊梅廠因有辦理工廠登記，在勞基法上為獨立之事業單位，故業務是否緊縮應以
    其本身狀況而定。而其ＣＲＴ業務嚴重萎縮，有原審被證二、被證三及被證九可
    證，從被上訴人先後將上開四條生產線裁撤亦可得知。上訴人於桃園縣政府勞資
    爭議調解紀錄中亦已自認，故被上訴人資遣上訴人，符合勞基法規定。且判斷業
    務緊縮，應以為資遣之意思表示時為判斷依據，事後之變動不能列入考量，其他
    廠房係於資遣後招募員工，況其所招募員工與楊梅ＣＲＴ廠員工性質均不相同。
  (三)被上訴人之資遣絕無歧視資深或年老勞工，法律上未強行規定裁員時應優先留用
    年老員工，而團體協約亦未有此約定，觀大量解僱勞工保護法第十三條第一項即
    可知，上訴人亦從未舉證被上訴人有何歧視解雇之情事。
  (四)勞基法第十一條第二款與第四款規定之立法目的不同，被上訴人依第二款規定資
    遣上訴人，本無須考量是否有適當工作可安置被資遣之勞工。
  (五)年終獎金須於年度終了時仍在職始發放，上訴人既已於九十年十月三十一日被資
    遣，被上訴人自無須給付。又年終獎金僅係獎勵性給與，不因其固定發放而具有
    工資之性質。
　(六)休息時間二小時並非工作時間，此有內政部解釋令可稽。被上訴人公司桃園廠三
    班二輪制之工時運作實況是每工作六天，連休三天，每一班平均每月工作二十天
    ，每天工作十時，故每個月工作總時數為二百小時，較法定每月正常工時一八二
    小時僅多出十八小時，低於勞基法第三十二條所規定之延長工時上限。
  (七)被上訴人就楊梅ＣＲＴ廠Ａ部與Ｂ部之裁員及留用勞工之勞保資料，已於原審以
    上開附表三、五、七詳細列出，上開資料係依勞工名卡之資料彙整而成，故上訴
    人聲請命被上訴人提出裁員及留用勞工勞保資料顯為重複。又九十年十月至九十
    一年三月間，桃園ＴＦＴ廠員工加班之報表資料及新進員工報表資料亦無提出之
    必要，按被上訴人已自認確有加班之情形，且上開資料均係資遣後之資料，與認
    定本案有無業務緊縮無關。又關於桃園ＴＦＴ廠新進員工之勞保資料，因其均為
    工程師，與上訴人之工作性質不同。上訴人又聲請命被上訴人提出九十年十月至
    九十一年三月間，楊梅ＣＲＴ廠Ａ部與Ｂ部新進員工之勞保資料，惟楊梅廠生產
    Ａ部二線生產線早於系爭資遣事件發生前全部裁撤，而生產Ｂ部，被上訴人亦無
    招募新進員工。
  (八)關於備位請求部分，特別休假工資應不得列入資遣前六個月平均工資，按依勞基
    法施行細則第二十四條第三款規定，特別休假工資應為契約終止後所得，並非計
    算事由發生前六個月內之所得，且特別休假工資為恩惠性給與，不得列入平均工
    資計算。
    理    由
一、上訴人壬○○等八人主張：被上訴人公司於九十年十月三十一日以虧損為由將上
    訴人等資遣，惟其尚於資遣後陸續招募員工，未將員工安置，亦未說明不能留任
    或轉調之原因，又其裁員欠缺標準，且其桃園廠員工有加班情事，上訴人不將資
    遣員工調至該廠，有違誠信原則，故被上訴人終止勞動契約無效。上訴人請求被
    上訴人回復上訴人等之工作，遭被上訴人拒絕，受領勞務既有遲延，上訴人等無
    補服勞務之義務，惟仍得請求報酬。又未休之特休亦應列入平均工資計算，故先
    位聲明請求給付薪資及其法定遲延利息；備位聲明請求給付資遣費差額及其法定
    遲延利息之判決。
    上訴人乙○○等三人主張：被上訴人桃園廠有惡性加班之情事，且休息時間不計
    入工作時間，均違反勞基法，其請求與前述相同，惟關於備位部分，例假日加班
    及未休之特休均應列入平均工資，且乙○○年資滿二十年四個月，被上訴人為逃
    避退休金而將其資遣，應依勞基法給付退休金方式計算資遺費等語。
    上訴人癸○○主張：被上訴人無業務緊縮，其桃園廠缺員，足以容納楊梅廠Ａ部
    所裁撤之員工，資遣並不合法。被上訴人採十二小時輪班制，卻只計算十小時工
    時，其中二小時休息時間，被上訴人規定不得自由行動，機台亦未停止生產，有
    違勞基法規定。上訴人之請求除與前者同外，因十四個月保障年薪經雙方同意，
    上訴人應可要求被上訴人給付十四月年薪並將其納入工資中且每年再加計二個月
    薪資。而備位聲明之一千八百元是加班薪資，亦應列入平均工資中等語。
二、被上訴人則以：上訴人於先位聲明主張將來之薪資債權，為非確定之債權，上開
    請求顯不合法。又判斷業務緊縮，應以為資遣之意思表示時為判斷依據，桃園廠
    與楊梅廠為不同單位，故其後桃園廠縱有招募員工，亦不得否認楊梅廠資遣合法
    ，況所招募之員工與上訴人工作性質不相同。又以業務緊縮為資遣理由，依法亦
    無安排其他工作之義務。上訴人等已承認資遣，其撤銷受領資遣費之意思表示不
    生效力，亦不影響已合法終止勞動契約之效力。被上訴人公司自九十年八月一日
    起管制員工加班，改以調班方式代替，上訴人未表示為反對，且均已配合被上訴
    人調休制度實施休假，上訴人將特別休假工資列入計算平均工資，於法不合。又
    年薪十四個月包含二個月之年終獎金，年終獎金為恩惠性給與，不得列入工資，
    且年終獎金對年度終了時仍在職之勞工始發放，上訴人等既於九十年十月三十一
    日經合法資遣，被上訴人公司自無給付年終獎金之義務等語，資為抗辯。
三、程序部分：
  (一)本件上訴人於原審依據僱傭關係仍然存在請求先位聲明金額之薪資，原審認僱傭
    關係不存在，駁回上訴人此部分請求，惟認為上訴人得請求資遣費，判准備位聲
    明部分資遣費之請求，上訴人上訴於先位聲明請求薪資債權（部分縮減至第二審
    言詞辯論終結之日），並於備位聲明請求資遣費之差額，核無不合，應予准許；
    惟上訴人癸○○於備位聲明請求資遣費七十二萬六千六百三十二元部分，已經原
    審判決其勝訴，再於備位聲明為請求，於法不合，應予駁回。
  (二)上訴人丑○○、子○○、乙○○、己○○、庚○○、癸○○等於先位聲明追加請
    求按月計算平均工資之金額及法定遲延利息，上訴人癸○○更追加請求自九十一
    年起每年加計平均工資二個月之薪資及法定遲延利息，均係基於未被資遣得請領
    薪資之同一基礎事實所為請求，依據民事訴訟法第四百四十六條第一項、第二百
    五十五條第一項第二款，應予許可。
四、本件上訴人主張渠等原為被上訴人公司之員工，被上訴人公司於九十年十月三十
    一日將上訴人等人資遣之事實，業據其提出勞工保險資料、桃園縣政府勞資爭議
    調解紀錄影本為證（見原法院台北簡易庭九十一年度北勞調字第六六號卷第九頁
    至第六十四頁），並為被上訴人所不爭執，此部分堪信為真實。
五、上訴人主張被上訴人公司係以虧損為由將上訴人等人資遣，且縱然楊梅廠業務緊
    縮亦可調往桃園廠工作，被上訴人亦登報招募員工，資遣上訴人不符最後手段性
    原則云云，為被上訴人否認，辯稱係以業務緊縮而資遣勞工，因應不同工廠之特
    性而招募員工，無法代替等語。經查：
  (一)被上訴人公司係於九十年十一月一日以華映總發字第九○○五九九號函報桃園縣
    政府，因業務緊縮資遣員工，資遣生效日期為九十年十月三十一日，並經桃園縣
    政府於九十年十一月十二日以九十府勞資字第二二二九○七號函同意備查在案，
    有該函影本在卷可稽（見原法院卷第一卷第一三三頁），被上訴人主張其係以業
    務緊縮為由資遣上訴人等尚非全然無據。上訴人雖引桃園縣政府勞資爭議調解紀
    錄，主張被上訴人公司係以虧損而非業務緊縮為由解雇上訴人等人云云，惟依該
    勞資爭議調解紀錄所載，兩造於九十年十二月二十八日在桃園縣政府勞工局進行
    調解，會中被上訴人公司並未為任何主張，雖調解方案載明「一、資遣適法部分
    ：經行政院勞委會．．．又本會在調解期間亦曾兩度派調解委員會實地查訪，提
    出會計師簽核報表及相關資料確有虧損跡象。二、年關將屆，雖然公司業務虧損
    不得已採取精簡人力措施，本會建請公司諸多考量資深員工多年付出．．」，惟
    此係桃園縣政府調解委員會所提之調解方案，且被上訴人公司亦未於該勞資爭議
    調解紀錄上簽名（見原法院台北簡易庭九十一年度北勞調字第六六號卷第六十四
    頁），尚難遽認被上訴人公司係以虧損為由資遣上訴人等人。上訴人癸○○又指
    桃園縣政府同意函查違法云云，惟未舉證說明違反何等規定，亦非可採，此外上
    訴人復未提出其他具體事證足證被上訴人公司係以虧損為由資遣，被上訴人抗辯
    其係因業務緊縮而資遣上訴人等人，應堪採信。
  (二)按勞基法第十一條第二款規定，雇主因業務緊縮，得預告勞工終止勞動契約，係
    指其企業之經營，客觀上確有緊縮業務之必要而言。而其業務減縮與否，與事業
    之營運是否好轉及盈餘多少，並無必然關係。足見所謂業務緊縮，業務性質變更
    ，宜就事實認定，而非僅指營業項目或生產品有無變動（最高法院八十八年台上
    字第二一七○號判決意旨參照）。查被上訴人公司楊梅廠為生產ＣＲＴ（陰極射
    線管，俗稱映像管）之工廠，ＣＲＴ包含了彩色顯示器映管之ＣＤＴ，及彩色電
    視用映管ＣＰＴ，楊梅廠主要生產ＣＤＴ產品及少部分ＣＰＴ產品，統稱ＣＲＴ
    ，楊梅廠原有四線ＣＲＴ生產線，分為生產Ａ處及生產Ｂ處，上訴人等均為楊梅
    廠生產Ａ處之員工等情，為兩造所不爭。而受全球個人電腦市場低迷及液晶顯示
    器滲透率提昇之影響，ＣＲＴ監視器市場大量萎縮，其中全球ＣＤＴ監視器需求
    量由八十九年一億一千四百萬台減少至九十年八千八百萬台，衰退幅度近百分之
    二十三。台灣ＣＤＴ監視器生產量受大環境及韓國大廠積極拓展市場之影響，由
    八十九年六千萬台減少至九十年約四千五百萬台，跌幅達百分之二十五，被上訴
    人公司八十八年、八十九年、九十年度ＣＲＴ銷售數量亦巨幅下滑，此有八十八
    、八十九、九十年度ＣＲＴ銷售數量統計（台灣部分）及ＣＤＴ價量統計表在卷
    可稽（見原法院卷第一卷第十七頁、第一百三十四頁）。而「因ＰＣ市場需求持
    續減緩，ＬＣＤ監視器滲透率的提升以及南韓廠商出貨量增大等要素影響，致使
    我國ＣＤＴ監視器出貨量大幅衰退。自二千年下半年以來，由於全球經濟呈現衰
    退現象，ＰＣ市場需求不振，導致監視器銷售量呈現疲軟的狀態，ＣＤＴ監視器
    的需求亦隨之下滑。此外部全監視器廠商在上半年持續出清庫存，ＰＣ大廠們延
    遲下單、ＬＣＤ監視器的價格下滑及韓國廠商強勢的競爭等，再加上二千零一年
    第三、第四季產量未像傳統般的旺季如此明顯，使我國ＣＤＴ監視器出貨量大幅
    衰退」等情，有財團法人資訊工業策進會資訊市場情報中心「2001年我國ＣＤＴ
    監視器產業產銷分析」文章影本在卷足憑（見原法院卷第一卷第十八頁至第二十
    四頁）。被上訴人辯稱其因市場環境變化因素，ＣＲＴ業務需求萎縮，為確保企
    業之永續經營並兼顧員工權益，有緊縮業務裁減楊梅廠ＣＲＴ生產線之必要，尚
    非無據。
  (三)上訴人主張被上訴人公司生產ＣＲＴ、液晶面版（ＬＣＤ包括小液晶面板ＳＴＮ
    及大液晶面板ＴＦＴ）及電漿（ＰＤＰ）等產品，上述產品所需之技類似，並不
    需特別訓練，楊梅廠生產ＣＲＴ之員工即常調派往其他產品之工廠支援，被上訴
    人公司於八十九年十二月間關閉桃園ＣＲＴ廠二條生產線時，即將員工全部轉調
    至桃園ＴＦＴ廠工作；九十年六月再關閉桃園廠ＣＲＴ廠二條生產線，亦將員工
    全部轉調到桃園ＴＦＴ廠工作。本次被上訴人關閉楊梅廠Ａ處時，亦有部分員工
    調往桃園ＴＦＴ廠，且於資遣上訴人等十日後即在中國時報招募員工，被上訴人
    公司之桃園廠既有業務增加之情事，其資遣上訴人等顯無必要，且罔顧上訴人之
    工作權云云。按勞動基準法第十一條第二款規定因虧損或業務緊縮而資遣勞工時
    ，並未如同條第四款「業務性質變更」須以「有減少勞工之必要又無適當工作可
    供安置時」為前提，方得經預告終止勞動契約，此乃因勞基法第十一條第二款「
    業務緊縮」與第四款「業務性質變更有減少勞工之必要，又無適當工作可供安置
    」規定之立法目的及立法技術均不同。故被上訴人公司依勞基法第十一條第二款
    規定資遣上訴人，本來無須考量是否有適當工作可供安置被資遣之勞工，即被上
    訴人公司依本款資遣勞工於法律上並無「安置義務」，惟企業於因緊縮業務裁撤
    某一部門時，如他部門仍有增加勞工之需求，而需用勞工之工作，為被裁撤部門
    員工之專業技能及體力所能勝任時，得在不違反勞工意願之情形下，將被裁撤部
    門之員工調任需用勞工之他部門工作，不宜將被裁撤部門之勞工逕以解雇。反之
    ，如需用勞工之工作，非被裁撤部門員工之專業技能及體力所能勝任時，或需用
    之勞工數量少於被裁撤部門中能勝任該項工作之勞工數量時，則不得強求企業留
    用或全部留用。蓋保障勞工之工作權及確保企業之永續經營同為社會經濟發展之
    重要課題，不可偏廢，固不能容許企業為謀求較高之經營利潤而壓榨勞工，但亦
    不應要求企業僱用不適用之勞工致降低其企業競爭力，甚至影響其經營存續。且
    企業有其一定之編制，尤其生產事業，受限於廠房及機器設備之規模，能容納之
    勞工有其極限，自亦不得強行要求企業留用超過其所需用之勞工，或留用超出其
    廠房及機器設備規模所得容納之勞工。本件被上訴人公司於八十九年十二月及九
    十年六月間兩度裁撤桃園ＣＲＴ廠生產線時，均將該生產線員工全部轉調桃園Ｔ
    ＦＴ廠，本次裁撤楊梅廠生產Ａ處ＣＲＴ生產線時，亦將其中一百十五名員工調
    往桃園ＴＦＴ廠等情，已據上訴人陳明在卷（見原法院卷第一卷第二○二頁、第
    二○三頁），被上訴人公司因裁撤楊梅廠ＣＲＴ生產Ａ處之生產線，除有部分員
    工轉調生產Ｂ處外，因楊梅廠生產Ｂ處無法完全容納生產Ａ處所欲裁減之人力，
    故自九十年三月起即陸續安排生產Ａ處勞工參與桃園ＴＦＴ廠面談，轉調桃園Ｔ
    ＦＴ廠，被上訴人公司桃園ＴＦＴ廠主管盧玉明並於楊梅廠轉調ＴＦＴ廠人力面
    談彙整記錄上裁示「適量做超編錄取，提供最大機會予老同仁重新出發再發揮」
    ，亦有楊梅廠轉調ＴＦＴ廠人力面談彙整記錄影本及面談情形之照片影本八幀在
    卷可稽（見原法院卷第一卷第三六八頁、第二卷第一四○頁至一四七頁），顯見
    被上訴人公司已於廠房及機器設備可容許之範圍內，盡量安排被裁撤之楊梅廠生
    產Ａ處之員工轉任生產Ｂ處或桃園ＴＦＴ廠，被上訴人公司陳稱在桃園ＴＦＴ廠
    在未增加任何廠房及機器設備之情形下，無法收納全部桃園ＣＲＴ廠被裁撤之生
    產線之員工，應屬非虛。
  (四)上訴人雖主張業務緊縮應以公司全部業務是否緊縮認定之，被上訴人公司於資遣
    上訴人等十日後，即在中國時報登報招募員工，不符合勞動基準法關於業務緊縮
    之意義云云。惟按所謂場所單位係指經濟活動之構成主體，以備可單獨辦理事業
    登記者，有內政部七十五年台內勞字第四五○六九三號令可參（見本院卷第三一
    ○頁），故是否業務減縮應分別各工廠業務狀況而定，即業務緊縮情事應就各廠
    房獨立認定，公司設有工廠三處，若公司確有緊縮業務裁撤其一工廠之必要，縱
    然其他工廠有擴張業務用人需求，則其經預告後終止與此工廠勞工之勞動契約，
    於法並無不合（最高法院九十一年度台上字第七八七號判決可參）。查本件系爭
    被上訴人公司楊梅廠已經另辦工廠登記，有工廠登記證可考（見本院卷第三一二
    頁），被上訴人公司於中國時報登報徵才者，係其桃園廠，而桃園廠所生產者為
    ＴＦＴ－ＬＣＤ，不同於楊梅廠生產之ＣＲＴ，且徵才之對象均為工程師，有該
    徵才之報紙廣告影本在卷可稽（見原法院卷第一卷第一六三頁），而上訴人均為
    技術員或助理技術員，上訴人以被上訴人公司生產ＴＦＴ－ＬＣＤ工廠所為徵才
    廣告，指稱被上訴人公司無ＣＲＴ廠業務緊縮，已屬無據，其據被上訴人公司Ｔ
    ＦＴ廠徵求工程師之廣告，主張被上訴人公司需用人力，不得終止與原任技術員
    或助理技術員之上訴人等之勞動契約，亦非可取。
  (五)上訴人雖又以被上訴人公司將於桃園縣龍潭鄉投資九百億元，斥資興建液晶、濾
    光片、玻璃基板廠，主張被上訴人公司既新設ＴＦＴ與ＰＤＰ廠，雖減縮ＣＲＴ
    生產線，整體業務並未縮小，不符合勞動基準法關於業務緊縮之意義云云。惟查
    被上訴人公司確係因裁減楊梅ＣＲＴ廠生產Ａ處之生產線而資遣上訴人，縱嗣於
    九十一年有建設新廠之計劃，亦係本件資遣後發生之事實，而雇主有無業務緊縮
    需資遣勞工，應以資遣當時之情形而定，尚非得以資遣後始發生之事由，主張被
    上訴人公司於九十年十月三十一日資遣上訴人時並無業務緊縮，即資遣之後如雇
    主有類如訂單突然增加等事實，不能援引之作為判斷資遣無效之理由。蓋因勞基
    法第十一條第二款雇主因業務緊縮、或虧損而資遣勞工，本即為縮減組織編制、
    減少人事成本，確保企業得以永續經營，以照顧大多數勞工之生活而不得不為之
    措施，資遣部分員工後，訂單突然增加或出貨量大增，此為資遣後之事，要不得
    作為證明資遣當時無業務緊縮之依據。況被上訴人公司龍潭廠係於九十一年五月
    初始破土開工，於九十二年六月底完成，已據被上訴人陳明在卷（見原法院卷第
    一卷第三二四頁、第三二五頁），則被上訴人公司龍潭廠於九十二年六月底建廠
    完成前，並無人力需求，應堪認定，上訴人等自無從強求被上訴人公司於九十年
    十月間裁撤楊梅ＣＲＴ廠生產線後，閒置人力近千人，俟九十二年下半年再予運
    用，其以被上訴人公司將於龍潭鄉新設工廠，主張被上訴人公司不得終止與其等
    之勞動契約，亦非可取。
  (六)再上訴人引行政院勞工委員會八十二年五月二十四日勞動二字第二八三三六號函
    ，主張被上訴人桃園ＴＦＴ廠約有三千名員工，採三班二輪制，每日工作十二小
    時，違反勞動基準法第三十條第二項規定，且係以三千名員工從事四千名員工之
    工作，缺工一千人，被上訴人公司寧願桃園廠員工違法加班，不將上訴人調往桃
    園廠工作，而將上訴人等人資遣於法不合云云。惟查被上訴人桃園ＴＦＴ廠勞工
    確有加班之情形，然此為採三班二輪制度下所必然產生之結果，桃園ＴＦＴ廠將
    全部工作人力分數三組，每天排二組連續工程十四小時，每一組員工負責十二小
    時（工作十小時，用餐休息二小時），此輪班方式目的在配合機器二十四小時運
    轉，且為減少輪班交接時間，為科技產業最佳工作方式，而勞工每工作六天，連
    休三天，每一班平均每月工作二十天，每天工作十小時，每月工作總時數為二百
    小時，較法定每月正常工時一百八十二小時，多出十八小時，低於勞動基準法所
    定每月延長工時之上限等情，已據被上訴人陳明在卷。而上訴人所引上揭行政院
    勞工委員會函係因八十年年初期國內科技產業開始實施四班二輪制，不知用勞動
    基準法第三十五條所定之休息時間，致工時達十二小時之違法，惟被上訴人公司
    係於一輪十二小時工作環境下，穿插二次用餐兼休息時間，每日工作十小時，並
    無違反勞動基準法三十條第二款之情形。上開輪班方式既經被上訴人桃園ＴＦＴ
    廠員工合意採行，於法亦無不合。而雇主對於勞工延長工時之工作，究採增員減
    少勞工加班，抑或支付加班費由現有勞工加班工作，為雇主基於企業經營之裁量
    ，上訴人以被上訴人桃園ＴＦＴ廠勞工有加班之情形，主張被上訴人不得資遣楊
    梅ＣＲＴ廠之勞工，亦非可取。
  (七)況於本資資遣後，因ＣＲＴ市場環境仍不見好轉，被上訴人公司嗣又於九十一年
    八月十四日將楊梅廠二條生產線再裁減一線，所餘最後的一線生產線，亦於九十
    二年一月二十四日裁撤，生產線上已無任何員工等情，已據被上訴人陳明在卷（
    見原法院卷第三卷第四十六頁），上訴人就此亦不爭執，而右揭業務緊縮資遣適
    法事實，亦為上訴人於桃園縣政府勞資爭議調解紀錄中所自承在案（見原法院卷
    第一卷第六四頁），更足示被上訴人公司以業務緊縮為由資遣上訴人等人，實為
    無可避免。
  (八)綜上，被上訴人公司因裁撤楊梅廠ＣＲＴ生產Ａ處之生產線，而楊梅廠生產Ｂ處
    及桃園ＴＦＴ廠無法完全容納生產Ａ處所欲裁減之人力，則其以業務緊縮為由終
    止與部分勞工之勞動契約，尚無不當。上訴人主張被上訴人公司無資遣勞工之必
    要云云，應非可採。
六、上訴人又主張此次資遣員工有不合理或岐視資深年長、女性、懷孕、職災、身心
    障礙勞工等情形，不符合誠信原則、比例原則與社會相當性原則，亦無客觀標準
    云云，為被上訴人所否認，稱被上訴人公司資遣員工絕無歧視資深、女性、職災
    、懷孕或殘障勞工之情事，所有資遣經過相當評量等語。
  (一)按事業單位因虧損或業務緊縮，為謀求事業單位之永續經營及保障其餘勞工之權
    益，解雇部分勞工既屬無可避免，則其選定解雇或留用勞工之情形，除有明顯不
    合理，或岐峴特定勞工族群，如年資較長、身心障礙、女性、懷孕、職災，或擔
    任工會或勞工代表之勞工等情形外，於年資、考績、工作能力等條件相仿勞工間
    之選擇解雇或留用，應賦予雇主相當之裁量選擇權，使雇主能依其經營管理上之
    合理考量做選擇，俾便企業經此整理解僱而得改善經營體質、提高營運績效永續
    經營。
  (二)次按事業單位資遣部分員工時之留用原則，法律上並未強行規定裁員解僱時應優
    先留用年老員工。甚而上訴人所援引行政院事業單位大量解僱保護措施亦僅係要
    求雇主不得歧視「年資」較長之勞工，而未強制規定雇主應優先留用年老員工，
    是除非團體協約中有明文約定年老員工應優先留用，否則法律上並未強制規定雇
    主部分裁員時應優先留用年老勞工。查本件被上訴人公司資遣事件中年齡超過三
    十五歲之本國勞工中共留用二百二十四人，有被上訴人公司年齡超過三十五歲留
    用勞工一覽表在卷可稽（見原法院卷第二卷第一百二十四頁至第一二八頁），顯
    然被上訴人資遣時仍留用大量資深勞工。又查被上訴人公司楊梅廠生產Ａ處與生
    產Ｂ處二者生產產品、工作性質相同、工作流程相似，被上訴人公司既係裁撤生
    產Ａ處，則除非生產Ａ處人員比生產Ｂ處相對應工作站人員為優秀，否則留用較
    多數本屬生產Ｂ處之員工繼續於生產Ｂ處工作，乃被上訴人公司基於熟悉度、配
    合度等人事管理上之合理考量。而Ａ處員工之留用至生產Ｂ處或資遣，係由生產
    Ａ處主管就其所屬員工平時考核績效、工作熟悉度與工作同仁間之配合度等條件
    ，提供符合資格人員名單供生產Ｂ處主管參考。生產Ｂ處主管提供生產Ｂ處不適
    任人員名單，並自生產Ａ處提出之符合資格人員名單中挑出一位替補空缺，生產
    Ｂ處並因此淘汰九十七位不適任人員等情，亦據被上訴人公司陳明在卷（見原法
    院卷第一卷第三二三頁），被上訴人公司因裁撤生產Ａ處而資遣生產Ａ處員工多
    於生產Ｂ處員工，尚難謂有何不當，至於究應先裁撤生產Ａ處或生產Ｂ處之生產
    線，則為企業主經營管理決策裁量權之範圍，上訴人以生產Ｂ部受資遣之人數較
    少，主張被上訴人公司資遣無客觀標準，不符合事業單位大量解僱勞工保護措施
    第四條第一項第四款之規定，尚非可取。
  (三)又查：1.被上訴人公司楊梅廠生產Ａ處工作年資十年至十五年之二百六十一名勞
    工中有九十二人於本次被解雇，年資十五年至二十年以上之二十七名勞工中有八
    人於本次被解雇，年資二十年至二十五年之十名勞工中有四人於本次被解雇，各
    工作年資被解雇之比例各為百分之三十五、百分之二十九、百分之四十，相較於
    工作年資五年至十年之二百十六名勞工中四十八人被解雇，百分之二十三之解雇
    比例，及年資五年以下之四百四十九名勞工中二百八十二人被解雇，百分之六十
    二之解雇比例，其比例尚無太大之懸殊。相較於全廠九百五十三人，解雇遣返四
    百三十四人，百分之四十五之比例，亦無過高。2.被上訴人公司楊梅廠生產Ａ處
    於九十年一月五日基準日時共有員工九百五十三人，其中本國員工六百四十三人
    、外籍人員一百八十七人、建教合作學生一百二十三人。九十年十一月一日裁減
    生產Ａ處二條生產線時，生產Ａ處之員工中建教合作學生一百二十三人全部返校
    ，外籍人員一百八十七人中一百四十四人返國、七人轉任Ｂ處、三十六人轉調桃
    園ＴＦＴ廠，本國勞工六百四十三人中調任生產Ｂ處七十九人、轉調桃園ＴＦＴ
    廠三百三十六人，資遣一百六十七人，退休、辭職、留職停薪七十一人。3.又被
    上訴人公司此次共解雇之三百五十二名本國勞工中包含：(1)原生產Ａ處員工一百
    六十七人，(2)基準日以後因被上訴人桃園ＣＲＴ廠裁撤調來生產Ａ處的員工四十
    一人，(3)原生產Ｂ處員工六十二人，(4)基準日以後因被上訴人桃園ＣＲＴ廠裁撤
    調來生產Ｂ處的員工二十人，(5)原楊梅廠幕僚六十人，(6)基準日以後因被上訴人
    桃園ＣＲＴ廠裁撤調來楊梅廠之幕僚二人，均據被上訴人公司陳明在卷，並提出
    「楊梅廠生產Ａ處90.01.06人員於90.11.01去處分析」在卷（見原法院卷第二卷
    第五十六頁）。4.上訴人雖否認此分析表之真正，但查上訴人若欲主張被上訴人
    對其等有何歧視解雇之情形，自須先舉證被上訴人對其等個人有何歧視之行為，
    而非援引其他非本件當事人之事實作為證明被上訴人對其有歧視解雇之情形，蓋
    歧視解雇之效力，應僅確遭受歧視之解雇當事人始得主張，未遭歧視解雇之當事
    人自不得主張，更不得援引其他非當事人所主張歧視解雇之事實作為己身主張解
    雇無效之理由，本件上訴人雖主張被上訴人公司將上訴人等三十五歲以上勞工排
    除在轉調面談之外有岐視云云。惟查被上訴人公司因業務緊縮裁撤生產Ａ處，然
    其生產Ｂ處及桃園ＴＦＴ廠無法收納全部被裁撤之生產線之員工，解雇部分勞工
    既屬無法避免，雇主就勞工之解雇或留用應有相當之裁量選擇權，已如前述，則
    被上訴人公司實無對被裁撤部門之全部勞工均安排轉調面談之必要，況被上訴人
    公司共留用年齡超過三十五歲之勞工二百二十四人，亦如前述，上訴人雖一再主
    張被上訴人有歧視資深勞工之情事云云，惟查，自上訴人起訴迄今，均未見其盡
    舉證之責證明被上訴人有何歧視渠等之情事，主張實不足採信。
  (四)又系爭資遣事件前，楊梅廠全廠人數為二千五百八十五人，男性員工一千六百七
    十二人、女性員工九百一十三人，男性與女性比例分別為百分之六四．七與百分
    之三五．三（約略為一比○．五五）。資遣後，楊梅廠人數減為一千六百三十二
    人，男性員工九百九十八人、女性員工七百三十四人，男性與女性比例分別為百
    分之六一．二與百分之三八、八（約為一比○．六三），女性員工資遣後共減少
    二百七十九人，占資遣前女性員工總人數比例為百分之三○．五五，而男性員工
    資遣後減少六百七十四人，占資遣前男性員工總人數比例為四○．三一，有「楊
    梅廠男、女性員工裁減比例表」在卷可稽，（見原法院卷第一卷第三六二頁），
    。
  (五)上訴人雖又以范振煒為職災勞工、陳美伶為懷孕勞工、江木盛為殘障勞工（查上
    揭三人於原審判決後並未再上訴），均於本次事件中被資遣，主張被上訴人公司
    資遣上訴人等不符合誠信原則、亦不符合社會相當性云云。惟查范振煒係於八十
    七年七月十四日發生職災，並已於八十七年八月五日痊癒復職上班，於本件資遣
    事件發生時，范振煒仍在被上訴人公司提供勞務等情，已據被上訴人公司陳明在
    卷，並有被上訴人公司勤務管理作業資料為證（見原法院卷第一卷第三六四頁）
    。而依上訴人所提怡仁綜合醫院陳美伶之診斷證明書所示，陳美伶最後一次月經
    約為九十年六月三十日（見原法院卷第一卷第一八五頁），距本件資遣事件發生
    時亦不過三、四個月，依一般情形從外觀體態上，尚難查知其懷有身孕。另於本
    件資遣事件發生時，被上訴人公司楊梅廠共留用十三名殘障勞工（其中包括Ａ處
    殘障勞工五名），此有華映楊梅留用殘障同仁名單在卷可稽（見原法院卷第一卷
    第三百六十六頁）。而被上訴人公司因進用身心障礙者達一定標準，每月尚由勞
    保局補助保險費以資獎勵，亦有勞工保險自身心障礙被保險人政府補助保險費清
    單影本在卷足憑（見原法院卷第一卷第三六七頁），被上訴人辯稱其就資遣及留
    用勞工之選擇，並無岐視職災、懷孕及殘障勞工，亦堪信採。
  (六)上訴人又以被上訴人公司對員工之考核，以每年四季分Ａ、Ｂ、Ｃ、Ｄ四等級，
    上訴人之考核皆在四Ｂ以上，竟為被上訴人公司所解雇，主張被上訴人公司之資
    遣無客觀標準云云。查因業務緊縮資遣部分勞工既屬無法避免，雇主就勞工之資
    遣或留用應有相當之裁量選擇權，除有明顯不合理，或岐峴特定勞工之情形外，
    不得指為違法，已如前述。本件上訴人僅提出上訴人乙○○之考核記錄及上訴人
    癸○○之薪資袋，主張上訴人之考核均在四Ｂ以上，已難遽採。而被上訴人公司
    之考績評比分為優、甲、乙三級，自八十八年第四季起至九十年第三季八次之考
    績中，上訴人乙○○僅一次為優等，有考績考核表在卷可稽（見原法院卷第一卷
    第四○九頁至第四三二頁），其考績是否均優於全部被留用之勞工，亦非無疑，
    上訴人未據舉證證明上訴人等人之考績及各方面表現均優於被留用之勞工，其主
    張被上訴人公司將其資遣無客觀衡量標準，尚非可採。
  (七)綜上，本件被上訴人公司因業務減縮而有資遣勞工之必要，且其就被資遣勞工之
    選定，亦無不合理或岐視資深年長、女性、懷孕、職災、身心障礙勞工等之情形
    。
七、關於上訴人等請求每年加計二個月薪資及癸○○再追加請求每年加計二個月薪資
    部分：上訴人依據被上訴人公司八十八年三月二十六日保障年薪之通告另行請求
    年終獎金二個月云云，為被上訴人所否認。經查，依據通告所載，所指年薪保障
    十四個月，實則包含年終獎金二個月，而非如上訴人主張每年可領十四個月薪資
    ，況且年終獎金須於年度終了時勞工仍在職者，始為發放之對象，除勞基法第二
    十九條定有明文外，亦有內政部（七四）台內勞字第二九○五九七號解釋令可供
    參照（見原法院卷第一卷第四六一頁）。上訴人既已於九十年十月三十一日經被
    上訴人公司合法資遣，被上訴人公司自無給付年終獎金之義務。另雇主若為改善
    勞工生活而給付非經常性給與或為單方之目的，給付具有勉勵恩惠性質之給與，
    即非勞工之工作給付之對價，無論其係固定發放與否，倘未變更獎勵恩惠給與性
    質，亦不得列入工資範圍（最高法院九十一年度台上字第三四七號、九十一年度
    台上字第八九七號判決參照）。據此，被上訴人公司通告上所謂年終獎金依其性
    質並非薪資，上訴人等請求二個月之保障年薪及上訴人癸○○算入薪資再請求每
    年加計二個月，尚有未合。
八、關於特休未休工資得否列入資遣前六個月平均工資，並據此請求解僱期間之工資
    或資遣費部分：上訴人丑○○、子○○、乙○○、庚○○、己○○、癸○○等六
    人主張將應休未休特別休假工資列入資遣前六個月平均工資計算，以作為其主張
    被上訴人非法解僱期間工資或資遣費之請求依據云云。惟按工資，乃勞工因工作
    而獲得之報酬，勞動基準法第二條第三款前段定有明文，是工資實係勞工之勞工
    所得，為其勞動對價而給付之經常性給與。又依勞基法施行細則第二十四條第三
    款規定，應休未休特別休假工資乃因年度終結或「終止契約」而未休者所發給之
    工資，故為勞動契約「終止後」所得，並非計算事由發生當日前六個月內之所得
    ，不應列入平均工資計算，早經勞委會（七七）台勞動二字第二○六四九號解釋
    在案（見原審卷第一卷第六七頁）。故倘雇主為改善勞工生活而給付非經常性給
    與，或為其單方之目的，給付具有勉勵、恩惠性質之給與，即非為勞工之工作給
    付之對價，與勞動契約上之經常性給與有別，應不得列入工資範圍之內。又所謂
    「平均工資」，係指資遣當日前六個月所得工資總額，除以該期日之總日數所得
    之金額（勞動基準法第二條第四款參照）。而查特別休假之設計，旨在提供勞工
    休憩、調養身分之機會，並有餘暇充實文化、社會生活，增進生活品質，而非用
    以換取工資，更非藉以增加平均工資。且特別休假為勞工依任職年資按年得享有
    之休假權利，其日數因勞工任職期間之久暫而有差異（參勞動基準法第三十八條
    ），特別休假未休工資，係對於未依勞動基準法第三十八條規定請特別休假者，
    依其未休日數發給之獎金，與加班費之性質不同，性質上應屬為改善勞工生活之
    具有勉勵性之給與。且雇主對於勞工於勞動契約終止時尚未休完之特別休假日數
    ，發給特別休假未休工資，核屬勞動契約終止後之所得，應不得列入平均工資計
    算，故上訴人丑○○等此部分主張尚非可採。
九、關於上訴人乙○○請求以退休方式計算資遣費部分：
  (一)按「雇主依第十一條或第十三條但書規定終止勞動契約者，其預告期間依左列各
    款之規定：一、繼續工作三個月以上一年未滿者，於十日前預告之。二、繼續工
    作一年以上三年未滿者，於二十日前預告之。三、繼續工作三年以上者，於三十
    日前預告之。」、「雇主未依第一項規定期間預告而終止契約者，應給付預告期
    間之工資。」勞動基準法第十六條第一項、第三項定有明文。又按「雇主依前條
    終止勞動契約者，應依左列規定發給勞工資遣費：一、在同一雇主之事業單位繼
    續工作，每滿一年發給相當於一個月平均工資之資遣費。二、依前款計算之剩餘
    月數，或工作未滿一年者，以比例計給之。未滿一個月者以一個月計。」勞動基
    準法第十七條亦有明文。
  (二)查乙○○係於七十年六月十五日起任職被上訴人公司，迄受資遣時其工作年資為
    二十年四個月又十六日，依勞動基準法第十七條計算，其資遣費基數為二十點五
    ，加計一個月預告工資，基數共為二十一點五。
  (三)又被上訴人公司對於年資二十年以上之員工，採優惠資遺方式，即資遣費基數比
    照勞動基準法退休金基數計算方式，前十五年每年二個基數，超過十五年以上每
    年一個基數，不足半年者以半年計，依此計算乙○○之基數為三十五．五，惟因
    乙○○並非退休，故乃以此基數乘以其年資總數再除以二十五，為其資遣費基數
    ，已據被上訴人陳明在卷（見原法院卷第三卷第一一二頁）。乙○○雖主張應依
    勞動基準法第五十五條第一項第二款規定，依勞動基準法退休金基數加二成計算
    其資遣費基數云云，惟查勞動基準法第五十五條第一項第二款，係適用於勞工因
    執行職務致心神喪失或身體殘廢不堪勝任工作，而依同法第五十四條第一項第二
    款規定強制退休之勞工，乙○○既未因執行職務致無心神喪失或身體殘廢，亦無
    受強制退休，其主張應依退休金基數加二成計算其資遣費基數，自無可取。
  (四)又被上訴人公司上開優惠資遣辦法並未公告，非工作規則之一部分，已據被上訴
    人陳明在卷，乙○○亦稱「優惠資遣並沒有公告，本次資遣其他適用優惠資遣之
    同仁是他們與公司合意之結果，但是我並不同意」等語（見原法院卷第三卷第一
    一二頁），而依被上訴人公司上開優惠辦法計算，乙○○之基數共為二九．一（
    35.5x20. 5/25=29.1），已高於乙○○依勞動基準法所得請求之預告工資及資遣
    費基數之總和，被上訴人辯稱依上開辦法給付乙○○之金額，已包含預告工資在
    內，尚非無據，上訴人乙○○請求依退休方式計算遺費依法無據。
十、綜上所述，被上訴人以業務緊縮為由資遣上訴人，合法有效，上訴人先位聲明主
    張被上訴人資遣為不合法，兩造僱傭關係依然存在，請求被上訴人給付各如先位
    聲明請求欄所示金額及法定遲延利息，上訴人丑○○、子○○、乙○○、己○○
    、庚○○、癸○○等並追加請求薪資及法定遲延利息，及上訴人癸○○另追加請
    求每年加計二個月薪資九萬五千五百三十二元及法定遲延利息部分，依法無據，
    為無理由，應予駁回。又上訴人等於備位聲明請求被上訴人給付資遣費差額及預
    告工資並法定遲延利息部分，亦無理由，應予駁回。上訴人之訴既經駁回，其假
    執行之聲請亦失所附麗，均應併予駁回。原審為上訴人敗訴之判決部分及駁回其
    假執行之聲請，並無不合。上訴意旨指摘原判決該部分不當，求予廢棄改判，為
    無理由，其追加之訴及假執行之聲請亦無理由，均應予駁回。
十一、兩造其餘之攻擊或防禦方法：
  (一)上訴人聲請命被上訴人提出裁員及留用勞工之勞保資料以查明有無歧視資深勞工
    云云，因系爭資遣事件被上訴人並無歧視資深勞工之情事，已如前述，上訴人命
    被上訴人提出楊梅ＣＲＴ廠Ａ部與Ｂ部之裁員及留用勞工之勞保資料部分，被上
    訴人已就系爭資遣事件楊梅廠生產Ａ處員工，分別詳細列出留用至桃園ＴＦＴ廠
    及楊梅廠生產Ｂ處暨本籍遭資遣員工之年資分怖情形，且上開資料係依勞基法第
    七條規定之勞工名卡所載資料彙整而成，並有各該員工所屬單位、
    到職號、年齡、年資等資料（見被上訴人原審九十二年一月二十八日民事答辯（
    六）狀），是上訴人聲請命被上訴人提出上開員工之勞保資料，顯為重複業已提
    出之資料而無必要。
  (二)上訴人又聲請命被上訴人公司提出九十年十月至九十一年三月間，桃園ＴＦＴ廠
    員工加班之報表資料及新進員工報表資料云云。查上訴人本項請求之待證事實無
    非要證明被上訴人公司桃園ＴＦＴ廠確有加班之情形，惟查桃園廠是否加班與本
    件楊梅廠資遣員工並無關係，均如前述，且此一事實早經被上訴人自認在卷，無
    再行令被上訴人提出之必要。況被上訴人公司桃園ＴＦＴ廠加班實因被上訴人公
    司桃園ＴＦＴ廠採行二輪制度下所必然產生之結果。所謂二輪制排班方式，即將
    全部工作人力分成數組（如分成四組則稱為四班二輪，如分成三組即稱為三班二
    輪），每天排二組連續工作二十四小時，每一組負責十二小時（工作十小時，用
    餐加休息二小時），上述輪班方式，目的係為配合機器二十四小時不停運轉且為
    減少輪班交接時間所採行之科技產業最佳工作方式，該待證事實已臻明確。至於
    桃園ＴＦＴ廠新進員工之勞保資料，被上訴人亦不否認有招募員工之情事，惟所
    招募者均為工程師，有上訴人於原審提出之徵才報紙廣告在卷可稽，而上訴人等
    均非工程師，僅係技術員或助理技術員，二者工作性質顯不相同，自無從類比。
    另有關雇主是否有業務緊縮情事應以資遣當時情形加以判斷，是上訴人命被上訴
    人提出九十年十一月至九十一年三月桃園廠加班報表資料乃資遣後之事證，與認
    定本件資遣並無關連，以故，核無再行調查之必要。
  (三)上訴人另又聲請命被上訴人提出九十年十月至九十一年三月間，楊梅ＣＲＴ廠Ａ
    部與Ｂ部新進員工（包括建教生）勞保資料云云。經查勞保資料僅記載被保險人
    之姓名、出生年月日、
    資、加退保生效日期等被保險人個人私密之受僱資料，並無「工作職位」、「職
    稱」之記載（本院卷被上證七勞保資料卡影本可參），所記載事項屬個別勞工之
    私密資料，未經證實確有必要，不能僅因兩造間民事事件，即令被上訴人公司其
    他員工個人之私密資料曝光。因本件楊梅廠生產Ａ部二線生產線早於九十年十月
    三十一日系爭資遣事件發生時全部裁撤，為上訴人所不爭執，自無上訴人所主張
    有新進員工之情事。另外楊梅廠生產Ｂ部，被上訴人否認有招募任何新進員工，
    上訴人未舉證證明其存在，亦無從令被上訴人提出此部分資料。從而，上訴人等
    僅因與被上訴人訴訟，要求被上訴人提供上千員工勞保投保資料，並無必要性，
    不能准許。
  (四)上訴人癸○○又指其為勞工代表，於勞資爭議期間不得將其資遣云云，惟查本件
    資遣生效時間為九十年十月三十一日，上訴人癸○○僅是於九十年八月八日勞工
    代表大會提請決議公司不得強制裁員，其並非以勞工代表身分進行法定勞資爭議
    處理程序，被上訴人基於業務緊縮為資遣之考量並無不合，至兩造其餘之攻擊或
    防禦方法及未經援用之證據，經本院斟酌後，認為均不足以影響本判決之結果，
    自無逐一詳予論駁之必要，併此敘明。
十二、據上論結，本件上訴及丑○○、子○○、乙○○、己○○、庚○○、癸○○追
      加之訴均為無理由，依民事訴訟法第四百四十九條第一項、第七十八條、第八
      十五條第一項但書，判決如主文。
中　　　華　　　民　　　國　　九十三　　年　　　二　　　月　　二    　　日
                              勞工法庭
                                  審判長法  官  張  耀  彩
                                        法  官  王  仁  貴
                                        法  官  黃  嘉  烈
正本係照原本作成。
如不服本判決，應於收受送達後二十日內向本院提出上訴書狀，其未表明上訴理由者
，應於提出上訴後二十日內向本院補提理由書狀（均須按他造當事人之人數附繕本）
上訴時應提出委任律師或具有律師資格之人之委任狀；委任有律師資格者，另應附具
律師資格證書及釋明委任人與受任人有民事訴訟法第四百六十六條之一第一項但書或
第二項（詳附註）所定關係之釋明文書影本。
中　　　華　　　民　　　國　　九十三　　年　　　二　　　月　　　三　　　日
　　　　　　　　　　　　　　　　　　　　書記官  倪  淑  芳
附註：
民事訴訟法第四百六十六條之一（第一項、第二項）：
對於第二審判決上訴，上訴人應委任律師為訴訟代理人。但上訴人或其他法定代理人
具有律師資格者，不在此限。
上訴人之配偶、三親等內之血親、二親等內之姻親，或上訴人為法人、中央或地方機
關時，其所屬專任人員具有律師資格並經法院認為適當者，亦得為第三審訴訟代理人
。
